【裁判字號】    96,簡上,48
【裁判日期】    980624
【裁判案由】    確認本票債權不存在
【裁判全文】
臺灣花蓮地方法院民事裁定              96年度簡上字第48號
上  訴  人  甲○○
訴訟代理人  余道明律師
被  上訴人  乙○○
上列當事人間96年度簡上字第48號請求確認本票債權不存在事件
，上訴人對於民國97年10月14日本院第二審判決提起上訴，本院
裁定如下：
    主      文
上訴駁回。
第三審訴訟費用由上訴人負擔。
    理      由
一、按對於簡易訴訟程序之第二審裁判，提起第三審上訴或抗告
    ，僅得以其適用法規顯有錯誤為理由，且須經原裁判法院之
    許可。前項許可，以訴訟事件所涉及之法律見解具有原則上
    之重要性者為限。民事訴訟法第436條之2第1項、第436條之
    3 第1項、第2項定有明文。所謂適用法規顯有錯誤，係指原
    第二審判決就其取捨證據所確定之事實適用法規顯有錯誤而
    言，不包括認定事實不當之情形在內，最高法院80年臺上第
    1326號判例可資參照。
二、上訴意旨略以：
  (一)按作為簡易訴訟程序第三審上訴理由之「適用法規顯有錯誤
    」，其意係指地方法院合議庭（事實審）所為之第二審判決
    ，就其取捨證據自行確定之事實，適用法規所持之法律上判
    斷顯有錯誤而言。其情形除判決所適用之法規顯然不合於法
    律規定，或顯然違反現尚有效之解釋、判例之外；即使是判
    決消極的不適用法規或積極的適用不當等情形，亦包括在內
    ，此觀諸大法官會議解釋第177號解釋「確定判決消極的不
    適用法規，顯然影響裁判者，自屬民事訴訟法第496條第1項
    第1款所定適用法規顯有錯誤之範圍‧‧‧」意旨自明。
  (二)本件爭點乃在於上訴人所擔保之林螺雪對被上訴人之債務，
    究有多少？及已為清償多少？而被上訴人一、二審皆僅提出
    票據以證明林螺雪積欠如票據上所示之債務，惟最高法院73
    年第一次民事庭會議決議指出「支票為無因證券，支票債權
    人就其取得支票之原因，固不負證明之責任，惟執票人子既
    主張支票係發票人丑向伊借款而簽發交付，以為清償之方法
    ，丑復抗辯其未收受借款，消費借貸並未成立，則就借款之
    已交付事實，即應由子負舉證責任。」上訴人一再抗辯林螺
    雪與被上訴人間之借款關係，實際金額與票面金額不符，揆
    諸上揭最高最高法院決議意旨，自應由被上訴人就借貸及交
    付之正確金額負舉證責任，而非僅以票據為佐，而原審對上
    訴人於原審主張上揭舉證責任之分配在於被上訴人 (詳96年
    11月20日上訴理由狀理由第一)，均未命被上訴人舉證以明
    ，反就清償之事實命上訴人應負舉證責任，此等消極之不適
    用法規，依前開大法官解釋意旨，原審實有適用法規顯有錯
    誤矣。
  (三)承前述，被上訴人於原第一審96年7月18日庭訊時供述：「
    是證人陳凌峰的母親林螺雪經營貨運行，因為需錢週轉而向
    我借錢，‧‧‧只是林螺雪是我的朋友。我才借款，我將款
    項都匯入陳凌峰在一銀帳戶內，我都是匯現金‧‧‧」從而
    ，被上訴人已自認債權債務其實只有僅存在於被上訴人與林
    螺雪之間，且證人陳凌峰於第一審96年7月18日審理時作證
    稱：「‧‧‧我所簽發的票據與實際借款的金額不同，裡面
    都含有重覆的擔保及利息‧‧‧」「 (問：你與被告借款來
    往期間，提供何種擔保？)除了我的支票、本票外，還有陳
    蓓如、甲○○簽發的本票、支票，但都是重覆的擔保，我沒
    有欠被告5、6百萬元那麼多」，比對被上訴人亦自承上訴人
    為擔保120萬元，而簽發200萬元之本票，足見票面金額根本
    與實際借貸金額有所差異，此即為上訴人於原審一再主張被
    上訴人應就實際借貸金額負舉證責任之另一重要理由，而原
    審未採之，而此主張舉證之分配，在票據關係中之直接當事
    人間，有關原因關係之抗辯，舉證應在於持票人，顯然有意
    義重大而加以闡釋之必要；換言之，本件債務人係存在於被
    上訴人與林螺雪之間，此為被上訴人所自認 (詳第一審96年
    7月18日庭訊筆錄)，而林螺雪之子女陳凌峰及陳蓓如甚至包
    含上訴人，都只是兩人間債務擔保人，而債務之多少攸關擔
    保人所負之擔保債務，陳凌峰、陳蓓如皆已於是段期間內清
    償147萬及100萬元，當屬債務之代位清償，是本件之爭點應
    在於被上訴人之債權，實際若干，應由被上訴人舉證，而非
    泛以被上訴人所持有之票據金額為準，為此，原審未依法就
    票據之原因關係 (借貸關係)命被上訴人負舉證責任，顯有
    違誤。為此，提起上訴，並聲明求為判決：原判決廢棄，並
    發回原審法院更為審理；訴訟費用由被上訴人負擔。
三、經查：
  (一)依民事訴訟法第436條之4第1項規定應表明之上訴理由，法
    律雖未明定其應記載如何之事項，然由同法第436條之2第1
    項規定觀之，自必對於簡易訴訟第二審判決之適用法規顯有
    錯誤有具體之指摘，並揭示該法規之條項或其內容，若係成
    文法以外之法則，應揭示該法則之旨趣，倘為司法院解釋或
    本院之判例，則應揭示該判解之字號或其內容而後可，若僅
    泛言原判決適用法規顯有錯誤，則不得謂已合法表明上訴理
    由，最高法院著有28年聲字第225號判例可參。再民事訴訟
    法第436條之3第2項所謂原則上之重要性，係指該訴訟事件
    所涉及之法律問題意義重大而有加以闡釋之必要而言。是當
    事人對於上訴利益逾第466條所定額數之簡易訴訟程序第二
    審判決提起上訴，其上訴狀或理由書應具體表明該判決有何
    適用法規顯有錯誤之情事，且其上訴涉及之法律見解具有原
    則上重要性之理由。
  (二)按當事人主張有利於己之事實者，就其事實有舉證之責任，
    民事訴訟法第277條前段定有明文。次按，確認法律關係不
    存在之訴，如被告主張其法律關係存在時，應由被告負舉證
    責任（最高法院42年台上字第170號判例參照）。復按，本
    票固為無因證券，票據債務人不得以自己與發票人或執票人
    前手間所存在之抗辯事由，對抗執票人。然發票人非不得以
    自己與執票人間所存之抗辯事由對抗執票人，此觀票據法第
    13條上段之反面解釋而自明。又如發票人一旦提出其基礎原
    因關係不存在之對人抗辯，執票人自應就該基礎原因關係存
    在之積極事實，負舉證責任（最高法院81年度台上字第879
    號判決要旨參照）。上訴人雖執上情指摘本院判決有違背法
    令之處，惟上訴人所指均屬本院認定事實、證據取捨之範疇
    ，且依舉證責任分配之原則，上訴人主張系爭票款之票面金
    額根本與實際借貸金額有所差異，亦即林螺雪與被上訴人間
    之借款關係，實際金額與票面金額不符，此部分本即應由上
    訴人負舉證責任，上訴人未能舉證證明，自難以此主張原審
    有何適用法規顯有錯誤之情。
四、綜上說明，上訴人上訴理由所述未合於表明原第二審判決所
    違背之法令及其具體內容，暨依訴訟資料合於該違背法令之
    具體事實，更未具體敘述所涉及之法律見解具有原則上重要
    性之理由，依首揭說明，上訴人逕向最高法院提起上訴，不
    合民事訴訟法第436條之2第1項及第436條之3第2項之規定而
    不應許可，爰依民事訴訟法第436條之3第3項駁回之。
五、據上結論，本件上訴不應許可。依民事訴訟法第436條之3第
    3 項、第95條、第78條，裁定如主文。
中    華    民    國    98    年    6     月    24    日
                        臺灣花蓮地方法院民事庭
                          審判長法  官  湯文章
                                法  官  陳雅敏
                                法  官  劉柏駿
以上正本係照原本作成。
如不服本裁定，應於裁定送達後10日內向本院提出抗告狀（應抄
附繕本），並繳納抗告費新臺幣壹仟元。
中    華    民    國    98    年    6     月    24    日
                            法院書記官  蔡芬芳


司法院資訊處製作；財團法人民間司法改革基金會備份。
